臺灣高等法院民事判決　　　　　　　　　　　　　　　九十三年度再易字第五九號
　　再審原告　　乙○○
　　訴訟代理人　練家雄律師
　　再審被告　　甲○○
　　訴訟代理人　楊曉菁律師
　　複代理人　　張逸婷律師
當事人間返還借款事件，再審原告對於中華民國九十三年三月十七日本院九十二年度
上易字第九二四號確定判決提起再審，本院於九十三年八月十日言詞辯論終結，茲判
決如下：
    主    文
再審之訴駁回。
再審訴訟費用由再審原告負擔。
    事    實
甲、再審原告方面：
一、聲明：
  (一)本院九十三年三月十七日九十二年度上易第九二四號確定判決廢棄。
  (二)駁回再審被告之上訴。
二、陳述：
  (一)原確定判決有民事訴訟法第四百九十六條第一項第一款適用法規顯有錯誤之再審
    事由：
    1.關於不當得利之構成要件事實「無法律上原因」，向來最高法院認為，仍應由
      主張不當得利返還請求權之原告予以證明，最高法院二十八年上字第一七三九
      號判例及司法院院字第二二九六號解釋著有明文可資參照。
    2.本件再審被告不但未就借貸意思表示合致舉證，亦未就再審原告受領利益無法
      律上原因負舉證之責，原審遽為再審原告不利之判決，違背前揭現行有效之判
      例見解，即有民事訴訟法第四百九十六條第一項第一款適用法規顯有錯誤之再
      審事由。
    3.又原確定判決認定錄音帶及錄音譯文無證據能力，其適用法規亦顯有錯誤：
  (二)原確定判決有民事訴訟法第四百九十七條足影響於判決之重要證物，漏未斟酌之
    再審事由：
    1.再審原告於前訴訟程序中曾提出一只錄音帶及譯文，內容足以證明「系爭一百
      五十萬元係甲○○（再審被告）為彌補乙○○（再審原告）投資損失所匯之金
      額。」之事實，換言之，再審原告受領系爭一百五十萬元非不當得利，乃原確
      定判決對上開錄音帶之重要證物漏未斟酌，顯有再審事由。
    2.又原審判決漏未斟酌第一審證人于友虹、林佛堯九十二年六月二十六日審判期
      日之證言，亦有再審事由。
三、證據：提出刑事告發狀影本乙份、錄音帶一卷、電話通聯紀錄乙件及原審九十二
    年六月二十六日筆錄影本乙份為證。
乙、再審被告方面：再審被告未於言詞辯論期日到場，據其以前陳述如后：
一、聲明：如主文所示。
二、陳述：
  (一)原確定判決認「無法律上原因」之要件應由再審被告負舉證責任，與再審原告所
    主張者同，其舉證責任分配之認定並無違法。
  (二)原判決未採用再審原告提出之錄音帶及譯文，乃本於事實審法院職權所為之證據
    取捨，並無適用或不適用法規顯有錯誤之情事
  (三)再審原告所竊錄之錄音帶並非「重要證據」亦非「足以影響於判決」之證據，不
    構成再審事由。
三、證據：援用原審立證方法。
    理    由
一、再審被告經合法通知，未於言詞辯論期日到場，核無民事訴訟法第三百八十六條
    各款所列情形，爰依再審原告之聲請，由其一造辯論而為判決。
二、再審原告主張，原確定判決有下列再審事由存在：
  (一)民事訴訟法第四百九十六條第一項第一款適用法規顯有錯誤：
    1.關於不當得利之構成要件事實「無法律上原因」，向來最高法院認為，仍應由
      主張不當得利返還請求權之原告予以證明，最高法院二十八年上字第一七三九
      號判例及司法院院字第二二九六號解釋著有明文可資參照。
    2.本件再審被告不但未就借貸意思表示合致舉證，亦未就再審原告受領利益無法
      律上原因負舉證之責，原審遽為再審原告不利之判決，違背前揭現行有效之判
      例見解，即有民事訴訟法第四百九十六條第一項第一款適用法規顯有錯誤之再
      審事由。
    3.又原確定判決認定錄音帶及錄音譯文無證據能力，其適用法規亦顯有錯誤：
  (二)民事訴訟法第四百九十七條足影響於判決之重要證物，漏未斟酌：
    1.再審原告於前訴訟程序中曾提出一只錄音帶及譯文，內容足以證明「系爭一百
      五十萬元係甲○○（再審被告）為彌補乙○○（再審原告）投資損失所匯之金
      額。」之事實，換言之，再審原告受領系爭一百五十萬元非不當得利，乃原確
      定判決對上開錄音帶之重要證物漏未斟酌，顯有再審事由。
    2.又原審判決漏未斟酌第一審證人于友虹、林佛堯九十二年六月二十六日審判期
      日之證言，亦有再審事由。
三、再審被告則以：
  (一)原確定判決認「無法律上原因」之要件應由再審被告負舉證責任，與再審原告所
    主張者同，其舉證責任分配之認定並無違法。
  (二)原判決未採用再審原告提出之錄音帶及譯文，乃本於事實審法院職權所為之證據
    取捨，並無適用或不適用法規顯有錯誤之情事
  (三)再審原告所竊錄之錄音帶並非「重要證據」亦非「足以影響於判決」之證據，不
    構成再審事由。
四、按民事訴訟法第四百九十六條第一項第一款所謂適用法規顯有錯誤，係指確定判
    決違背法規或現存判例解釋而言（參照最高法院七十一年台再字第二一０號判例
    ），並不包括漏未斟酌證據及認定事實錯誤之情形在內（參照最高法院六十三年
    台再字第八八０號判例）。
五、本件再審原告主張，原判決認「本件上訴人主張被上訴人向伊借款一百五十萬元
    ，訴請被上訴人返還，因無法舉證證明兩造間有借貸意思表示合致，難予採信，
    已如前述，惟揆之前揭判決要旨，上訴人主張系爭匯款無法律上原因，應可認已
    有相當之證明，……」，實違反「無法律上原因應由主張不當得利返還請求權之
    原告予以證明」之舉證責任併列舉實務及學說見解為據云云。惟查，原判決認「
    無法律上原因」之要件應由上訴人（即再審被告）負舉證責任，與再審原告主張
    者同，對於舉證責任之分配並無錯誤。詳言之，原確定審判決認「惟揆之前揭判
    決要旨，上訴人主張系爭匯款無法律上原因，應可認已有相當之證明，……」（
    原判決第七頁，第二段第二行），則可以推知其亦認為系爭匯款「無法律上原因
    」之舉證責任應由主張不當得利之再審被告負擔，才會進一步斟酌最高法院八十
    七年度台上字第七三Ｏ號判決意旨，依自由心證認定事實而認為再審被告已對「
    無法律上原因」之要件盡相當之證明，因而判決再審被告勝訴，並無再審原告所
    指稱舉證責任分配錯誤之情狀。再審原告此部分主張，即不可採。
六、原確定判決未採用再審原告提出之錄音帶及譯文，乃本於事實審法院職權所為之
    證據取捨，並無適用或不適用法規顯有錯誤之情事：
  (一)再審原告主張：依據最高法院九十一年台上字第二三六三號刑事判決、台灣高等
    法院刑事判決九十一年度上易字第二五二九號、九十年度上易字第四一九八號、
    台北地院八十九年易字第二六一六號判決理由，伊所提出之錄音帶及譯文應有證
    據能力云云。
  (二)按最高法院六十年台再字第一七０號判例要旨：「民事訴訟法第四百九十六條第
    一項第一款所謂適用法規顯有錯誤者，係指確定判決所適用之法規顯然不合於法
    律規定，或與司法院現尚有效及大法官會議之解釋，或本院尚有效之判例顯然違
    反者而言」，而再審原告前所引用之裁判皆非司法院大法官解釋或最高法院判例
    ，且又屬刑事案件關於證據能力之判決，不得因原判決未適用上開判決而謂適用
    法規顯有錯誤。原確定判決未採用系爭錄音帶及譯文，乃本於事實審法院職權所
    為之證據取捨，要無適用法規顯有錯誤之情事。
七、原確定判決並無漏未斟酌重要證據之情事：
  (一)再審原告主張「私人錄音，非出於不法目的者，仍有證據能力」及「本案原審判
    決漏未斟酌『九十三年三月四日再審原告所提出民事答辯狀之被上證二、三之錄
    音帶譯文』」等情而認原判決有足以影響判決之重要證據漏未斟酌之再審事由云
    云。惟查：
    1.按「證據之取捨，屬於事實審法院之職權，若其取捨並不違背法令，即不容當
      事人以採證不當為指摘。」（最高法院二十八年度上字第二十八號判例參照）
      查原確定判決對於再審原告於證人到庭經法院直接審理並在具結下證言後，方
      提出之錄音譯文，業已於判決中表示「至於被上訴人所提出之錄音及錄音譯文
      ，遭上訴人否認，表示係非法錄音取得，被上訴人復無法舉證加以說明，應無
      證據能力，亦不足採。」（原判決第六頁第八行下開始）可見原確定判決已依
      職權斟酌取捨認為被上訴人並無舉證該錄音之真實性，並不可採為證據，且於
      判決書內詳與指駁，自無再審原告所謂漏未斟酌之情狀。
    2.何況「法院採用證言，應命證人到場以言詞陳述所知事實，命其具結，始能就
      所為證言，斟酌其能否採用，若證人僅提出書面陳述代替證言，或法庭外之錄
      音紀錄，而未經法院訊問者，均不得採為合法之憑證」（最高法院八十六年度
      台上字第一九三號判決參照）。觀諸再審原告所提之錄音譯文，縱認假設確有
      該錄音談話，亦屬證人於審判外之陳述、為證人法庭外之錄音紀錄而未經法院
      依人證調查方式予以訊問，依前揭判解意旨該錄音譯文難認有證據力，不得採
      為合法之憑證。則再審原告所主張之錄音譯文既無證據力且不得採為合法憑證
      ，當非重要證據而不構成民事訴訟法第四百九十七條之再審事由。
  (二)又民事訴訟法第四百九十七條所謂「重要證物，漏未斟酌」，應係指「物證」而
    言（最高法院二十九年上字第一００五號判例參照），證人之證言則不與焉。故
    再審原告指稱原確定判決漏未斟酌第一審證人于友虹、林佛堯之證言，為有再審
    事由云云，亦不足採。
八、綜上所述，再審原告主張原確定判決有民事訴訟法第四百九十六條第一項第一款
    及民事訴訟法第四百九十七條前段之再審理由，均不足採，從而再審原告提起本
    件再審之訴，即無理由，應予駁回。
九、據上論結，本件再審之訴為無理由，依民事訴訟法第三百八十五條第一項前段、
    第七十八條判決如主文。
中　　　華　　　民　　　國　　九十三　　年　　　八　　　月　　二十六　  日
                              民事第一庭
                                  審判長法  官  尤  豐  彥
                                        法  官  湯  美  玉
                                        法  官  陳  金  圍
右正本係照原本作成。
不得上訴。
中　　　華　　　民　　　國　　九十三　　年　　　八　　　月　　二十七　  日
                                        書記官　章  大  富
